【裁判字號】    96,訴,4953
【裁判日期】    970730
【裁判案由】    違反藥事法等
【裁判全文】
臺灣高雄地方法院刑事判決              96年度訴字第4953號
公  訴  人  臺灣高雄地方法院檢察署檢察官
被      告  庚○○
上列被告因違反藥事法等案件，經檢察官提起公訴（96年度偵字
第31131號），本院判決如下：
    主  文
庚○○幫助犯輸入偽藥、禁藥罪，處有期徒刑捌月，減為有期徒
刑肆月。扣案之仿冒威而剛拾顆，均沒收之。
    事  實
一、庚○○自民國95年8 月11日起為「易訊科技通訊行」（址設
    高雄市苓雅區○○○路43號）之登記負責人，嗣於96年3 月
    間某日，因己○○（由檢察官另案偵查中）欲以易訊科技通
    訊行之名義輸入偽藥、禁藥及仿冒商品，遂央求庚○○出借
    易訊科技通訊行之營利事業登記證、公司大小章等物，以辦
    理該行營業項目及名稱之變更，庚○○明知自己並無進口貿
    易之專業能力，且可預見如任意將易訊科技通訊行之營利事
    業登記證、公司大小章等物提供予己○○使用，將幫助其掩
    飾犯罪行為之情形下，竟仍以縱有人利用易訊科技通訊行之
    名義為從事輸入偽藥、禁藥及仿冒商品等之犯罪工具，亦不
    違背其本意之幫助輸入偽藥、禁藥、仿冒商品之不確定故意
    ，將易訊科技通訊行之前開證件交予己○○，再由己○○委
    託不知情之乙○○會計師事務所人員辦理易訊科技通訊行之
    營業項目及名稱之變更，並在庚○○配合辦理相關變更手續
    下，嗣於96年3 月7 日將易訊科技通訊行變更名稱為「易訊
    通訊國際貿易企業行」，並增加「國際貿易業」等營業項目
    ，以便於得以「易訊通訊國際貿易企業行」名義進口貨品。
    而己○○於辦妥前開變更登記，並取得易訊通訊國際貿易企
    業行之前開相關證件後，明知輸入任何藥品，應先將其成分
    、規格、性能、製法之要旨，檢驗規格與方法及有關資料或
    證件，連同原文和中文標籤、原文和中文仿單及樣品，並繳
    納費用，申請中央衛生主管機關查驗登記，經核准發給藥品
    許可證後，始得製造、輸入，亦明知標有仿冒「Pfizer」、
    「Viagra」、「Stilnox 」等商標名稱之仿冒藥錠，係未經
    商標權人美商輝瑞大藥廠股份有限公司（下稱美商輝瑞公司
    ）、法商賽諾菲‧安萬特公司《Sanofi-Aventis》（下稱法
    商賽諾菲公司）同意使用之商品，竟仍意圖販賣，基於輸入
    偽藥、禁藥及仿冒商品之犯意，旋於96年3 月間某日，委由
    在大陸地區某姓名年籍不詳、自稱「姜先生」之成年男子，
    將未經核准輸入、製造之偽禁藥以鋁箔包裝、印有美商輝瑞
    公司所申請商標「Pfizer」品牌字樣之仿冒「Viagra」（中
    文名稱「威而剛」）藥錠1 萬3300顆，及印有臺灣安斯泰來
    製藥股份有限公司（下稱臺灣安斯泰來公司）所申請商標「
    Stilnox 」（中文名稱「史蒂諾斯」，商標權人係法商賽諾
    菲公司）品牌字樣之仿冒藥錠24萬9000顆以紙箱包裝後，夾
    藏於裝有其他貨物、編號CAXU0000000 號貨櫃之底部，復於
    同年4 月3 日，己○○經不知情之和明貿易公司負責人丙○○之介紹認識永順報關行負責人戊○○，再委由不知情之戊○○在編號ＢD ／96／U919／0016號進口報單上填載進口項
    目為「大陸產製家用雜項」等事項後，持該進口報單向財政
    部高雄關稅局（下稱高雄關稅局）投單報運進口。嗣於同年
    4 月4 日，上開貨櫃運抵高雄港後，經高雄關稅局中興分局
    指派查驗員開櫃檢驗而查知上情，並當場扣得上開仿冒且未
    經核准輸入之「威而剛」、「史蒂諾斯」等藥錠（除採樣部
    分威而剛樣品送驗剩餘10顆外，餘均業由財政部高雄關稅局
    為沒入處分）。
二、案經高雄關稅局函送暨美商輝瑞公司、法商賽諾菲公司訴由
    臺灣高雄地方法院檢察署檢察官偵查起訴。
    理  由
壹、程序部分（證據能力之審認）：
一、按被告以外之人（包括證人、鑑定人、告訴人、被害人及共
    同被告等）於檢察事務官、司法警察官或司法警察調查中所
    為之陳述，與審判中不符時，其先前之陳述具有較可信之特
    別情況，且為證明犯罪事實存否所必要者，得為證據，刑事
    訴訟法第159 條之2 定有明文。所謂「前後陳述不符」之要
    件，應就前後階段之陳述進行整體判斷，以決定其間是否具
    有實質性差異，惟無須針對全部陳述作比較，陳述之一部分
    有不符，亦屬之。而所謂「較可信之特別情況」之情形，亦
    應就前後陳述時之各種外部情況進行比較，以資決定何者外
    部情況具有可信性，若陳述係在特別可信之情況所為，則虛
    偽陳述之危險性即不高，雖係審判外陳述，或未經被告反對
    詰問，仍得承認其有證據能力。又所謂外部情況之認定例如
    ：時間之間隔、有意識的迴避、受外力干擾、事後串謀等。
    本院審酌證人己○○於檢察事務官調查中及本院審理時之陳
    述有前後陳述不符之情（詳如後述），惟其於偵查時之陳述
    ，係於96年8 月22日，經檢察事務官，根據相關人證之證詞
    首次傳喚其到庭作證，且距本件案發日僅約4 月之時間，證
    人當時記憶自較深刻，可立即反應所知，不致因時隔日久而
    遺忘案情，且依當時之情狀，應較無考量利害後，而為誇張
    或保留陳述之可能，亦較無來自被告或他人之壓力，而出於
    虛偽不實之陳述，或事後串謀而故為迴護被告之機會，反觀
    證人己○○於本院97年3 月12日到庭作證時，則因被告同在
    場，確有可能因此壓力而有迴護被告，或因己同涉本案而於
    利害衡量後有避重就輕之虞，依此可認證人己○○於檢察事
    務官調查中所為之陳述，客觀上應具有較可信之特別情況，
    又證人己○○亦為同涉本案之人，為證明本件犯罪事實存否
    所必要，揆諸上開說明，其於檢察事務官調查中所為之陳述
    ，客觀上應具有較可信之特別情況，且亦為證明犯罪事實存
    否所必要，因認證人己○○此部分之陳述應有證據能力，而
    得作為本案之證據。
二、按被告以外之人於審判外之陳述，雖不符刑事訴訟法第159
    條之1 至第159 條之4 之規定，而經當事人於審判程序同意
    作為證據，法院審酌該言詞陳述或書面陳述作成時之情況，
    認為適當者，亦得為證據；當事人、代理人或辯護人於法院
    調查證據時，知有第159 第1 項不得為證據之情形，而未於
    言詞辯論終結前聲明異議者，視為有前項之同意，刑事訴訟
    法第159 條之5 定有明文。本件所援引之以下各項證據（詳
    後述），固有部分屬傳聞證據，然公訴人、被告於本院調查
    證據時，均知有前開第159 第1 項不得為證據之情形，且於
    言詞辯論終結前，均未聲明異議，且本院審酌該等證據作成
    時之狀況，並無違法取證之情事，且無不宜作為證據之情形
    ，依前開說明，爰認均有證據能力，合先敘明。
貳、實體部分：
一、訊據被告庚○○固坦認其為址設高雄市苓雅區○○○路43號
    易訊科技通訊行之登記負責人，且同意出借該行營利事業登
    記證、公司大小章等物予己○○，以辦理營業項目、名稱變
    更登記，並以變更後「易訊通訊國際貿易企業行」之名義進
    口貨物之事實，惟否認有何輸入偽藥、禁藥及仿冒商品等犯
    行，並辯稱：己○○說要代理進出口業務，以增加業績，所
    以需要跟伊借牌，且說要進口之貨物是家庭五金，借牌給己○○後，因伊怕會有這種事發生，所以伊與己○○有書立協
    議書，對於己○○輸入本案偽藥、禁藥之事，伊從頭至尾均
    不知情，亦不認識丙○○、戊○○等人云云（見本院卷第15
    、16頁）。經查：
  (一)被告為易訊科技通訊行之登記負責人，因其同意出借該通訊
    行之營利事業登記證、公司大小章等物予己○○，己○○再
    委託不知情之乙○○會計師事務所人員辦理易訊科技通訊行
    營業項目、名稱之變更，並在被告之配合辦理下使該通訊行
    於96年3 月7 日將「易訊科技通訊行」變更名稱為「易訊通
    訊國際貿易企業行」，並增加「國際貿易業」等營業項目之
    情，業據被告於本院審理中供承明確（見本院卷第15、16頁
    、第169 頁），另經證人乙○○、證人即易訊通訊國際貿易
    企業行之店長甲○○於本院審理中證述屬實（見本院卷第16
    0 至169 頁），並有高雄市政府建設局97年3 月19日高市建
    設二字第0970006007號函暨函附易訊通訊國際貿易企業行之
    設立及變更登記之營利事業登記抄本1 份附卷可稽（見本院
    卷第115 至119 頁）；又被告幫助己○○辦妥前開變更登記
    後，並出借易訊通訊國際貿易企業行之營利事業登記證、公
    司大小章等物予己○○，己○○始得以於同年4 月3 日，委
    託不知情之永順報關行負責人戊○○，持進口項目登載為「
    大陸產製家用雜項」等項目之進口報單向高雄關稅局投單報
    運進口。嗣於翌日，上開貨櫃運抵高雄港後，經高雄關稅局
    中興分局指派查驗員開櫃檢驗而查獲，並當場扣得上開仿冒
    且未經核准輸入之「威而剛」、「史蒂諾斯」等藥錠之事實
    ，業據證人戊○○、丙○○於本院審理中證述明確（見本院
    卷第52至58頁、第139 至144 頁），另有進口報單1 份在卷
    可考（見他字卷第3 至17頁），再參諸卷附告訴人美商輝瑞
    公司所提出之商標註冊證影本1 紙、經濟部智慧財產局註冊
    簿2 紙、告訴人法商賽諾菲公司所提出之經濟部智慧財產局
    商標註冊簿2 紙（見他字卷第21至23頁、第46至47頁），可
    見扣案之「威而剛」藥錠上之「Pfizer」、「Viagra」等商
    標名稱，係屬告訴人美商輝瑞公司所有，另「史蒂諾斯」藥
    錠上之「Stilnox 」商標名稱，係屬告訴人法商賽諾菲公司
    所有，又該等扣案藥錠均屬未經核准輸入、製造之偽禁藥及
    仿冒商品乙節，經告訴人美商輝瑞公司、臺灣安斯泰來公司
    均指訴歷歷且確認無訛，有告訴人美商輝瑞公司所出具之鑑
    定聲明書、華友科技顧問股份有限公司檢驗報告、威而剛原
    廠包裝及偽藥辨識重點各1 份，及告訴人臺灣安斯泰來公司
    所提出96年4 月18日函，暨函附史蒂諾斯偽禁藥相關資料各
    1 份在卷可證（見他字卷第24至34頁、第59至70頁），可證
    扣案之「威而剛」、「史蒂諾斯」等藥錠均屬未經核准輸入
    、製造之偽藥、禁藥及仿冒商品無誤，從而，上開事實洵堪
    予認定。
  (二)被告雖以上揭情詞置辯，惟被告既自承知悉己○○借牌之目
    的係為變更易訊科技通訊行之名稱及營業項目，以借用變更
    後之「易訊通訊國際貿易企業行」名義進口貨物，則衡諸常
    情，一般正常經營之公司行號進出口貨物均應以自身公司之
    名義進口，實無大費周章借用他公司之營利事業登記證等物
    ，並於變更他公司之營業項目後，始借用他公司之名義進口
    貨物之必要，而被告為年已逾40歲且智識成熟之成年人，依
    其社會經歷常識，對於此情當無諉稱不知之理，是其當可預
    見如任意將易訊科技通訊行之營利事業登記證、公司大小章
    等物提供予己○○使用，將可能幫助其掩飾犯罪行為之情形
    甚明，且被告既非熟稔進出口貿易之人，又與己○○並非熟
    識下，竟遽信己○○搪稱欲增加業績所以需向其借牌之片面
    之詞，貿然同意將易訊科技通訊行之營利事業登記證、公司
    大小章等物交付予己○○，此與常情顯然有悖，此外，觀之
    被告與己○○所簽立之合作協議書所載：「今委託己○○為
    易訊通訊國際貿易企業行進出口貨物之實際經理人，並負所
    有衍生之法律責任及稅務問題」等語（見他字卷第52、53頁
    ），益徵被告於借牌予己○○之際，已然意識到出借易訊通
    訊國際貿易企業行之相關證件予己○○，可能衍生該企業行
    名義遭冒用以使不法進口貨物之勾當得以遂行之情，卻仍執
    意借牌予己○○，且因其對於己○○究何時委託報關行進口
    、進口何種貨品均不加聞問之態度，方促成本件犯行之發生
    ，由此足徵縱有人利用易訊通訊國際貿易企業行之名義為從
    事輸入偽藥、禁藥、仿冒商品之犯罪工具，亦不違背其本意
    ，被告有幫助輸入偽藥、禁藥及仿冒商品之不確定故意，堪
    可認定。
  (三)此外，訊據證人己○○雖於本院審理中證稱：丙○○之父親
    說公司牌子不夠用要伊去借牌，並說如果1 個月可以做30條
    櫃，便多少給伊一些費用，伊因此才找甲○○及被告談，並
    從甲○○那裡拿到易訊科技通訊行舊的營利事業登記證、公
    司大小章，之後便交給丙○○之父親辦理易訊科技通訊行之
    變更登記，伊僅知丙○○父親有用易訊通訊國際貿易企業行
    名義進口東西，但不知進口何種貨物，本件貨物遭查獲後，
    因丙○○去台北，丙○○父親也常不在公司，要伊公司幫忙
    聽電話，戊○○才因此與伊聯絡，請伊出面處理此事云云（
    見本院卷第58至67頁），惟對照證人己○○前於偵查中卻陳
    稱：伊向被告借易訊科技通訊行公司執照係因被告欠業績，
    剛好伊有朋友在進口雜貨，可以申請進口貨物，於96年4 月
    初，址設大陸地區廣東省漢祥公司之某姜姓男子請伊幫忙申
    報進口家用貨物1 批，伊便請丙○○幫忙找報關行，報關費
    是請丙○○幫忙出的，但之後姜姓男子並沒有償還，伊亦不
    知係進口本件之威而剛、史蒂諾斯等藥錠，姜姓男子並未告
    知伊貨進來應由何人領取云云（見他字卷第148 、149 頁）
    ，顯見證人關於因何原因向被告借牌、由何人委託報關行進
    口貨物等情前後所述迥異，是其前開證詞之可信性已有可疑
    ，就此質諸證人戊○○於本院審理時證述：本案是丙○○委
    託伊報關，並交付易訊通訊國際貿易企業行之公司大小章、
    明細表等資料予伊，但之後均是己○○與伊聯絡，本件貨物
    出問題後，都是找己○○，伊不清楚丙○○與己○○之關係
    等語（見本院卷第52至58頁），本院再依職權傳喚證人丙○○、證人即丙○○之父親丁○○到庭作證，經證人丙○○於
    本院審理中結證稱：本件貨物之報關資料係己○○委託伊交
    給報關行，伊僅介紹永順報關行予己○○認識，對於報關之
    內容並不清楚，己○○有要伊把報關費拿給報關行，錢是己○○的等語（見本院卷第140 、141 頁）；證人丁○○則證
    述：己○○說要進口貨物，要伊介紹1 個報關行，因此便介
    紹永順報關行之戊○○予己○○，本件遭查獲之貨物並非伊
    進口的，對於易訊科技通訊行營業項目之變更伊並不知情，
    也非伊所辦理，亦未透過己○○向易訊科技通訊行借牌來進
    口貨物等語（見本院卷第145 、146 頁），此核與證人己○○於偵查中前開陳稱：伊請丙○○幫忙找報關行，報關費是
    請丙○○幫忙出的等語相一致，參以證人甲○○於本院審理
    時亦證述：原先易訊科技通訊行是不能進口，後來己○○將
    相關業務改為可以進口，進貨是己○○委託報關行，且交由
    會計師來變更營業項目，己○○借牌時並未提到丙○○、丁○○，伊亦不認識該2 人等語（見本院卷第162 至166 頁）
    ，及被告於審理中供陳：己○○是說自己做攬貨業已經好幾
    年了，是自己要借牌，從來沒提過丙○○或丁○○等語（見
    本院卷第67頁），此外，再參酌本院依職權傳喚證人乙○○
    證述：易訊科技通訊行之營業項目變更係由伊承辦，是一位
    陳先生與業務李沂芳小姐接洽，經李小姐告知委託人是陳先
    生，辦理變更登記時，伊等有要求易訊科技通訊行之負責人
    到國稅局簽名，並核對身份證等語（見本院卷第168 、169
    頁），，由此可見證人己○○於偵查及本院審理中之證詞不
    僅前後矛盾，更與證人丙○○、丁○○、甲○○、乙○○、
    被告等人之上開證詞、供述均有齲齬之處，衡情證人己○○
    若係合法進口貨物，豈有於本院審理中言詞閃爍、推諉塞責
    之必要，又其對於前開各情均無法為合理之交代而語焉不詳
    ，或極盡所能推卸一切關係，證人己○○事後掩飾犯行之動
    機已昭然若揭，是其於本院審理中之前開證詞委無可採。綜
    上，應以前開證人丙○○等人之證詞較屬可信，足徵證人己○○確係因被告出借易訊科技通訊行營利事業登記證、公司
    大小章等物之助，而得以委託不知情之會計師乙○○辦理易
    訊科技通訊行之變更登記，並再利用不知情之報關行戊○○
    以易訊通訊國際貿易企業行名義投單報運進口本件偽藥、禁
    藥等情已灼然至明。
  (四)綜上，被告所辯顯係卸責之詞，尚難憑採。本件事證明確，
    被告犯行堪以認定，應予依法論科。
二、論罪科刑及沒收：
  (一)按偽藥係指藥品經稽查或檢驗有未經核准，擅自製造者；又
    禁藥係指藥品有未經核准擅自輸入藥品之情形；製造、輸入
    藥品，應將其成分、規格、性能、製法之要旨，檢驗規格與
    方法及有關資料或證件，連同原文和中文標籤、原文和中文
    仿單及樣品，並繳納費用，申請中央衛生主管機關查驗登記
    ，經核准發給藥品許可證後，始得製造或輸入，分別為藥事
    法第20條第1 款、第22條第1 項第2 款、第39條第1 項所明
    定。查扣案之「威而剛」、「史蒂諾斯」等藥錠均非告訴人
    美商輝瑞公司、法商賽諾菲公司所輸入或製造之產品，業經
    本院認明如前，故屬前揭規定所稱之偽藥、禁藥無訛。次按
    刑法上之幫助犯，係對於犯罪與正犯有共同之認識，而以幫
    助之意思，對於正犯資以助力，並未參與實施犯罪之行為者
    而言（參最高法院88年度台上字第1270號判決意旨）；是以
    如未參與實施犯罪構成要件之行為，且係出於幫助之意思提
    供助力，即屬幫助犯，而非共同正犯。本件被告將易訊通訊
    國際貿易企業行營利事業登記證、公司大小章等物，提供予
    己○○使用，雖因而使己○○得基於輸入偽藥、禁藥及仿冒
    商品之犯意，利用易訊通訊國際貿易企業行之名義輸入「威
    而剛」、「史蒂諾斯」等藥錠之行為，並不等同於輸入偽藥
    、禁藥及仿冒商品之行為，且亦無證據證明被告有參與該輸
    入犯行之構成要件行為，是被告提供易訊科技通訊行之前開
    資料供人使用之行為，對於己○○遂行輸入偽藥、禁藥及仿
    冒商品犯行，資以助力，揆諸上開判決意旨，應論以幫助犯
    ，而非共同正犯。
  (二)核被告所為，係犯刑法第30條第1 項前段、藥事法第82條第
    1 項幫助輸入偽藥、禁藥及刑法第30條第1 項前段、商標法
    第82條幫助輸入仿冒商品罪。被告以幫助故意，實施構成要
    件以外之行為，係幫助犯，衡諸其犯罪情節，爰依刑法第30
    條第2 項規定，減輕其刑。至公訴意旨雖認被告應與證人己○○就前開2 罪名均應論以共同正犯，然本件既乏積極事證
    可資推認被告有與己○○彼此間具有前開犯行之具體犯意聯
    絡或行為分擔，自不得率爾為不利於被告之認定而遽以共同
    正犯論擬，另此部分尚不涉及變更起訴法條之問題，併予敘
    明（最高法院97年度台上字第202 號判決參照）。又被告以
    1 幫助行為而為觸犯上開2 罪名之幫助犯，係1 行為觸犯數
    罪名，為想像競合犯，應依刑法第55條規定從1 重論以刑法
    第30條第1 項前段、藥事法第82條第1 項輸入偽藥、禁藥罪
    之幫助犯。爰審酌被告身為公司登記負責人，竟任意將公司
    之營利事業登記證、大小章等物交予他人使用，使不法之徒
    藉以為犯罪之工具，圖謀於犯罪後逃避檢警之追緝，助長非
    法輸入來路不明偽藥、禁藥之犯罪風氣，對於國民健康形成
    莫大潛在之危險，且仿冒商標之藥錠數量非少，嚴重損及告
    訴人權益，危害本國工商企業之正常發展，復於犯後否認犯
    行，未見悔意，惟念及並無證據證明被告因此獲有暴利，且
    輸入之藥錠未及流入市面，即遭高雄關稅局查獲，而未有實
    際損害之發生，兼衡其犯罪之動機、手段、智識程度等一切
    情狀，量處如主文所示之刑，以資懲儆。另被告上開犯行之
    犯罪時間係於96年4 月24日以前，合於中華民國96年罪犯減
    刑條例第2 條第1 項第3 款所定減刑條件，應予減其宣告刑
    2 分之1 ，惟因被告所犯之罪非屬最重本刑5 年以下有期徒
    刑以下之刑之罪，是本院尚無從依同條例第9 條規定，併諭
    知易科罰金之折算標準，附此敘明。
  (三)扣案仿冒之威而剛藥錠10顆係屬仿冒品，有告訴人美商輝瑞
    公司之鑑定聲明書1 紙在卷可稽（見他字卷第24頁），應依
    商標法第83條規定宣告沒收之。至本件遭高雄關稅局查獲扣
    案之其餘偽藥、禁藥，均業經財政部高雄關稅局依法處分沒
    入確定在案，此有該局97年7 月7 日高棧字第0068號處分書
    影本1 份在卷足稽（見本院卷第191 、192 頁），爰不另為
    沒收之諭知，附此說明。
據上論斷，應依刑事訴訟法第299 條第1 項前段，藥事法第82條
第1 項，商標法第82條、第83條，刑法第11條、第30條、第55條
，中華民國96年罪犯減刑條例第2 條第1 項第3 款、第7 條，判
決如主文。
本案經檢察官辛○○到庭執行職務。
中    華    民    國    97    年    7     月    30    日
                  刑事第四庭  審判長法  官  陳  箐
                                    法  官  王參和
                                    法  官  鄭凱文
以上正本證明與原本無異。
如不服本判決應於收受本判決後10日內向本院提出上訴書狀，並
應敘述具體理由，如未敘述上訴理由者，應於上訴期間屆滿後20
日內補提理由書狀於本院（均須按他造當事人之人數附繕本）「
切勿逕送上級法院」。
                                    書記官  蕭家玲
中    華    民    國    97    年    7     月    30    日
附錄本判決論罪科刑法條：
《刑法第30條》
幫助他人實行犯罪行為者，為幫助犯。雖他人不知幫助之情者，
亦同。
幫助犯之處罰，得按正犯之刑減輕之。
《藥事法第82條第1項》
製造或輸入偽藥或禁藥者，處 10 年以下有期徒刑，得併科新臺
幣 1 千萬元以下罰金。
《商標法第82條》
明知為前條商品而販賣、意圖販賣而陳列、輸出或輸入者，處一
年以下有期徒刑、拘役或科或併科新臺幣5 萬元以下罰金。


司法院資訊處製作；財團法人民間司法改革基金會備份。
